【裁判字號】    99,勞安上訴,2
【裁判日期】    990609
【裁判案由】    過失致死等
【裁判全文】
臺灣高等法院刑事判決               99年度勞安上訴字第2號
上  訴  人
即  被  告  乙○○
上列上訴人因業務過失致死等案件，不服臺灣桃園地方法院98年
度訴字第1060號，中華民國98年12月17日第一審判決（起訴案號
：臺灣桃園地方法院檢察署98年度偵字第3493號），提起上訴，
本院判決如下：
    主  文
原判決撤銷。
乙○○從事業務之人，因業務上之過失致人於死，處有期徒刑陸
月，如易科罰金，以新臺幣壹仟元折算壹日。
    事  實
一、乙○○從事一般土木工程業，並於民國97年10月16日（起訴
    書誤載為17日），向日鼎營造工程有限公司（以下簡稱日鼎
    公司）之負責人陳仁福（由檢察官另行偵查中）承攬李國鼎
    所有，位於桃園縣平鎮市○○段廣興小段447 之8 地號上民
    宅修繕工程中之磚牆拆除工程，負責工程現場之指揮、管理
    及現場技術人員派遣調度，為執行業務之人，且依勞工安全
    衛生法第16條之規定，就其承攬部分需負僱主之責任。而乙
    ○○於承攬上揭工程後，即旋於同日晚間雇用劉益霖、連武
    隆為其勞工，其對於勞工從事有崩塌之虞之無支撐磚牆之拆
    除作業時，本應注意依勞工安全衛生法第5 條第1 項第5 款
    、營造安全衛生設施標準第11之條1 、第161 條第1 、2 款
    之規定，應提供勞工適當安全帽，並使其正確戴用，且對於
    結構物之牆柱等拆除，應自上至下逐次拆除，又若係無支撐
    之牆、柱等之拆除，則應以支撐、繩索等控制，避免其任意
    倒塌，及需有符合標準之必要安全衛生設備，且依當時情形
    ，並無不能注事之情事，詎乙○○竟疏未注意，於未提供安
    全帽，亦未以支撐、繩索等控制而避免磚牆倒塌之情形下，
    即指示劉益霖、連武隆在97年10月17日上午，進入上開工地
    採取自下至上之錯誤方式拆除磚牆。迄同日上午9 時30分許
    ，在場施工之連武隆果遭依上揭錯誤方式施工而突然倒塌之
    磚牆壓傷，並中樞神經性併低血容性休克死亡。嗣因磚牆倒
    塌造成之聲響引起身在附近之陳仁福之注意，經陳仁福趕往
    現場並報警處理後，始知悉上情。
二、案經連武隆之前妻甲○○告發暨臺灣桃園地方法院檢察署檢
    察官相驗後簽分偵查並提起公訴。
    理  由
壹、程序方面：
    按「除被告所犯為死刑、無期徒刑、最輕本刑為三年以上有
    期徒刑之罪或高等法院管轄第一審案件者外，於前條第一項
    程序進行中，被告先就被訴事實為有罪之陳述時，審判長得
    告知被告簡式審判程序之旨，並聽取當事人、代理人、辯護
    人及輔佐人之意見後，裁定進行簡式審判程序。」，刑事訴
    訟法第273 條之1 第1 項定有明文。查被告乙○○所犯上開
    事實欄所示之業務過失致死等罪，並非最輕本刑為三年以上
    有期徒刑之罪，且被告於本院99年5 月26日審判程序進行中
    ，復就被訴之事實為有罪之陳述（按被告雖否認有指示死者
    連武隆自下至上拆除磚牆之過失；惟其承認未提供安全帽予
    死者連武隆，亦未以支撐、繩索等控制而避免磚牆倒塌等過
    失，因而磚牆倒塌致連武隆死亡等情；則就整體而而，被告
    對於本件業務過失致死等犯行，確實認罪無訛，並不因其否
    認部分之過失情節，而受影響），經告知被告簡式審判程序
    之旨，被告及公訴人對於本件改依簡式審判程序審理亦均表
    示無意見，是本院即依刑事訴訟法第364 條準用同法第273
    條之1 第1 項之規定，裁定本件進行簡式審判程序，合先敘
    明。
貳、實體方面：
一、認定犯罪事實所憑之證據及理由：
    訊據被告乙○○對於上揭犯罪事實除否認有指示死者連武隆
    自下至上拆除磚牆之過失以外，其餘均坦承不諱。況查：
  (一)本案係由被告於97年10月16日向日鼎公司負責人陳仁福承包
    上開地點之磚牆拆除工程，並雇用劉益霖、連武隆在翌日前
    往施工，而劉益霖、連武隆即於未戴用安全帽且工地現場並
    未設置有支撐、繩索控制等避免倒塌措施之情形下，即以自
    下至上拆除之方式施工，嗣並因而造成磚牆倒塌之情，業據
    被告於警詢中供承劉益霖、連武隆均係其所雇用至現場施作
    拆除磚牆工程之工人，且施工時該2 人均未戴用安全帽等語
    明確。核與證人陳仁福於原審審理中具結證稱：渠係日鼎公
    司之負責人，而因被告曾透過人力派遣公司之仲介至渠之其
    他工地擔任工人，渠見被告工作認真，便問被告何以會在人
    力派遣公司上班，被告即表示其原係包工，專長為泥水、拆
    除牆壁等，係因景氣不好，無工程可包，才會暫時至人力派
    遣公司尋找工作機會，渠即請被告留下聯絡方式，故於97年
    9 、10月間渠向李國鼎承攬上開民宅修繕工程後，即透過友
    人陳貝力聯絡被告在97年10月16日下午4 時許前往於工地現
    場碰面，而因見面後被告表示可承攬其中之拆除磚牆工作，
    渠乃當場與被告以口頭訂立承攬契約，由渠將該部分之工程
    轉包予被告施作，嗣渠於翌日上午8 時30分許前往工地時，
    即見到被告協同另2 名工人即劉益霖、連武隆已開始施作工
    程，且劉益霖、連武隆均未戴用安全帽，渠有詢問被告是否
    有準備安全帽，惟被告卻係向渠表示置放於車上，渠乃告知
    被告需讓工人將安全帽戴上；又因渠擔心被告與劉益霖、連
    武隆為貪圖便利先拆除磚牆之底部，而造成牆面倒塌發生危
    險，即於特別交待需自上至下拆除後，前往工地其他地點與
    施作圍牆工程之工人談論工程事宜，後渠聽到巨大聲響，乃
    趕至現場查看，並見到連武隆已倒坐在牆邊，且身上雖未有
    磚石壓住，但已無意識，渠即立刻報警處理等語（見原審98
    年度訴字第1060號號卷『以下簡稱原審訴字卷』第51至57頁
    ）。又證人劉益霖在原審審理中具結證述之：本案係被告於
    案發前一日晚間告知其另行在外承包工程，要伊隔日至上開
    地點集合，薪資為每日新臺幣（下同）1,500 元，直接向被
    告領取，被告並告知伊尚有雇用連武隆，嗣於案發當日上午
    7 時30分許，伊即與連武隆及被告、被告之叔叔於工地現場
    碰面，惟被告僅有準備榔槌、鏟子等工具，並未提供安全帽
    ，亦未設置任何支撐或防止磚牆倒塌之措施，即要求伊與連
    武隆「從牆腳打到牆頭（台語）」，伊與連武隆便依指示自
    下至上拆除磚牆，被告亦有參與施作部分工程，期間證人陳
    仁福曾進入工地現場巡視，但見狀僅講了一句「不要從底部
    打」後又離去，而被告及被告叔叔於中途曾短暫離開購買飲
    料，並於返回工地現場，與伊、連武隆共同飲用後，即再一
    同前往其他工地，而該時磚牆已拆除至1 半，後再經過約1
    小時，伊又一人離去購買飲料、檳榔，俟伊返回現場時，意
    外即已發生，而本案確係由被告向證人陳仁福承包工程後，
    再雇用伊與連武隆前往施工，否則證陳仁福逕透過人力派遣
    公司尋找工人即可，又何需輾轉經由被告通知伊等語相符（
    見原審訴字卷第28至32頁）。且觀之卷內所附之現場照片，
    連武隆於施工之際確實並未戴用安全帽，而現場亦未設置有
    防止磚牆倒塌之相關支撐繩索等控制（見97年度相字第1636
    號卷第17至20頁），自堪以認定。
  (二)又被告於原審審理中雖辯稱其當日有準備安全帽，係劉益霖
    、連武隆不願戴用，且其係與劉益霖、連武隆共同受雇於日
    鼎公司，並非以個人名義雇用劉益霖、連武隆云云。然此不
    僅顯與證人劉益霖、陳仁福上開證述不符，亦與被告先前於
    警詢中之供述，及本案經北區勞檢所調查之際，被告明確表
    示本案工程係其以90,000元之代價向證人陳仁福承包而來，
    其再雇用劉益霖、連武隆至現場施工，口頭約定每日薪資各
    1,500 元，而案發當日其雖有準備2 頂安全帽，但放在車上
    忘記拿給工人，又於案發前其原已駕車離去欲前往大溪洽談
    其他工作，但因中途接到證人陳仁福之電話告知工地出事，
    其即馬上再趕回工地等語顯然互相矛盾（見97年度相字第16
    36號卷第14至15頁），此有該所98年1 月5 日勞北檢營字第
    097102252 號函所附之職業災害檢查報告書1 份在卷可稽（
    見相字卷第57至67頁）；再參以本案於施工未久後被告即離
    開工地一節，業據證人劉益霖證述明確，並為被告所供承如
    上，則衡情若被告亦係單純受雇於日鼎公司，又豈可能得以
    任意離去以洽談其他之工作，並將本案工程全數交由劉益霖
    、連武隆施作？此亦顯不合常情，是被告在原審此部分所辯
    ，即堪認係屬事後推諉卸責之詞，不足採信。
  (三)被告雖在原審及本院均辯稱其當時一再表示不得自下至上拆
    除磚牆，故就此部分其並無過失云云。然本案於施工之初，
    被告即以老闆身分要求劉益霖、連武隆持榔頭自下至上拆除
    牆面，且被告亦有參與施作部分工程之情，業據證人劉益霖
    證稱明確如上，並核與伊先前於北區勞檢所調查時表示：伊
    與連武隆及被告敲打位於房屋外磚牆底部時，陳仁福在屋內
    ，陳仁福說「不要從底部敲打！」，但陳仁福走後，伊等仍
    繼續施工等語相符（見相字卷第61頁反面）。再參以證人陳
    仁福於案發當日前往施工現場時，曾特別表示需自上至下拆
    除磚牆一節，亦據證人陳仁福上開證稱屬實，自亦堪以認定
    ，準此，被告空言辯稱其有要求劉益霖、連武隆不得自下至
    上拆除磚牆云云，自亦顯與事實不符，而非可採。至證人劉
    益霖固曾於警詢及偵查中陳稱被告當日確要求伊與連武隆需
    自上至下拆除，係伊與連武隆自行商量後決定由下往上拆除
    等語，惟伊於原審審理中亦證述：當初商量之對象包括被告
    及被告之叔叔，且因被告係以老闆之身分要求以錯誤方式施
    工，伊與連武隆自無反對之餘地，況被告不僅係單純指示，
    更實際加入自下至上拆除牆面等語（見原審訴字卷第29至31
    頁），而此亦核與伊在北區勞檢所調查時所為之陳述相符（
    見相字卷第61頁反面）。是本院認自應以證人劉益霖嗣後於
    原審所為之證詞較與事實相符，而可採信。又證人陳仁福雖
    亦於原審證述渠係因擔心被告及劉益霖、連武隆貪圖便利，
    始「單純叮嚀」不可自下至上拆除，然此顯與上開事證不符
    ，堪認應係渠自身亦因本案而經檢察官偵查中，恐若於本案
    為曾目睹被告、劉益霖、連武隆等為錯誤之施工方式卻未積
    極阻止，將導致於自身案件遭受不利認定，始為上開證述，
    當不為本院所採，附此敘明。
  (四)按雇主對左列事項應有符合標準之必要安全衛生設備：‧‧
    ‧五、防止有墜落、崩塌等之虞之作業場所引起之危害。‧
    ‧‧；雇主對於進入營繕工程工作場所作業人員，應提供適
    當安全帽，並使其正確戴用；雇主對於結構物之牆、柱等拆
    除，應依下列規定辦理：一、應自上至下，逐次拆除。二、
    無支撐之牆、柱等之拆除，應以支撐、繩索等控制，避免其
    任意倒塌‧‧‧，勞工安全衛生法第5 條第1 項第5 款、營
    造安全衛生設施標準第11條之1 、第161 條第1 款、第2 款
    分別定有明文。本案被告平日即係從事一般土木工程業，並
    於向證人陳仁福承包上開地點之磚牆拆除工程後，即雇用劉
    益霖、連武隆為其工人從事拆除工作，則依勞工安全衛生法
    第16條之規定，被告就其所承攬部分，即應負該法所定僱主
    之責任，並為從事業務之人，則依上開規定，其本即應注意
    需提供適安全帽供劉益霖、連武隆戴用，並以支撐、繩索等
    控制之必要安全衛生設備避免磚牆倒塌後，再指示劉益霖、
    連武隆自上至下逐次拆除，且依當時並無不能注意之情事存
    在，竟疏未注意，即於未設置任何防護措施亦未提供安全帽
    之情形下，率而要求劉益霖、連武隆自下至上拆除磚牆，嗣
    並果因而造成磚牆倒塌；又連武隆遭倒塌之磚牆壓傷後，因
    中樞神經性併低血容性休克而死亡之情，亦有臺灣桃園地方
    法院檢察署檢驗報告書、相驗屍體證明書、相驗筆錄各1 份
    及現場照片在卷可稽（見相字卷第17至31頁），併此死亡結
    果與被告之過失行為間有相當因果關係，且北區勞檢所於案
    發後前往現場勘察後，亦同此認定，有上開函所附職業災害
    檢查報告書可佐（見相字卷第57至67頁），是被告於執行業
    務之過程中，因違反勞工安全衛生法第5 條第1 項之過失而
    造成連武隆死亡之職業災害一節，自堪以認定。
  (五)此外，復有被告於案發後以雇主名義，所開立予連武隆前妻
    甲○○供作請領保險金所用之在職（工作）證明書1 紙在卷
    可憑（見相字卷第54頁）。
  (六)綜上諸情參互以析，本案事證明確，被告犯行洵堪認定，應
    依法論科。
二、論罪理由：
    按雇主違反勞工安全衛生法第5 條第1 項或第8 條第1 項之
    規定規定，致發生同法第28條第2 項第1 款之死亡職業災害
    時，如其並有過失，且其過失行為與被害人之死亡，復有相
    當因果關係者，其所犯勞工安全衛生法第31條第1 項及刑法
    第276 條第2 項之罪，自係以一行為觸犯二罪名，應依想像
    競合犯之例，從一重之刑法第276 條第2 項之罪處斷（最高
    法院91年度臺上字第3927號判決要旨參照）。是核被告乙○
    ○所為，係犯勞工安全衛生法第31條第1 項之違反同法第5
    條第1 項規定，致發生死亡之職業災害罪，及刑法第276 條
    第2 項之業務過失致死罪。被告以一行為同時觸犯上開2 罪
    名，為想像競合犯，應從一重論以刑法第276 條第2 項之業
    務過失致死罪。檢察官雖漏未論及被告亦同時犯有勞工安全
    衛生法第31條第1 項之罪，惟因此與檢察官起訴之業務過失
    致死罪間具有裁判上一罪之關係，自應由本院併予審究。
三、原判決撤銷之理由：
  (一)原審調查後，認被告業務過失致死等犯行事證明確，而予以
    論罪科刑，固非無見。惟查：
  1.按「刑事審判旨在實現刑罰權之分配正義，故法院對於有罪
    被告之科刑，應符合罰刑相當之原則，使輕重得宜，罰當其
    罪，此所以刑法第五十七條明定科刑時，應以行為人之責任
    為基礎，並審酌一切情狀，尤應注意該條所列十款事項，以
    為科刑輕重之標準。而現階段之刑事政策，非祇在實現以往
    應報主義之觀念，尤重在教化之功能。」、「刑事科刑判決
    旨在實現刑罰權之分配正義，故法院對有罪被告之科刑，應
    符合罪刑相當之原則，使輕重得宜，罰當其罪，以契合社會
    之法律感情，此所以刑法第五十七條明定科刑時應審酌一切
    情狀，尤應注意該條所列十款事項以為科刑輕重之標準，依
    刑事訴訟法第三百十條第三款規定，並應將所審酌之具體情
    形，記載於判決書理由內，否則即難謂無判決不載理由之違
    法。」、「刑事審判旨在實現刑罰權之分配正義，故法院對
    於有罪被告之科刑，應符合罪刑相當之原則，使輕重得宜，
    罰當其罪，此所以刑法第五十七條明定科刑時，應審酌一切
    情狀，尤應注意該條所列十款事項，以為科刑輕重之標準，
    並賦予法院裁量權。而判決於科刑之理由，如僅載稱審酌被
    告之品行、犯罪之動機、目的、手段、犯後態度等一切情狀
    ，因如此記載，均僅為法律抽象之一般規定，並未說明各該
    事項之具體情形，其量刑是否妥適無從據以斷定，自有判決
    理由未備之違法。」（最高法院95年度台上字第6565號、95
    年度台上字第3880號、94年度台上字第2131號刑事判決意旨
    參照）。
  2.查被告係雇用死者連武隆首日即發生本件意外，就本案而言
    ，被告固有過失，然被告犯後在本院業已坦承大部犯行，且
    經本院協調下，被告就其經濟能力範圍內願意賠償死者連武
    隆之子女的法定代理人甲○○40萬元，然甲○○要求賠償總
    數為120 萬元，致彼等無法達成和解（見本院99年4 月1 日
    準備程序筆錄、99年4 月22日準備程序筆錄），足徵被告與
    死者家屬無法達成和解的原因，是被告之經濟能力無法達到
    死者家屬的要求，此顯難謂被告毫無誠意賠償死者家屬。又
    被告在原審固否認犯行，惟按「刑事訴訟法為保障被告之防
    禦權，尊重其陳述之自由，包括消極不陳述與積極陳述之自
    由，前者賦予保持緘默之權，後者則享有無須違背自己之意
    思而為陳述之權。此外，被告尚得行使辯明權，以辯明犯罪
    嫌疑，並就辯明事項之始末連續陳述；於審判期日調查證據
    完畢後，更得就事實及法律辯論之（第九十五條第二款、第
    九十六條、第二百八十九條第一項參照）。此等基於保障被
    告防禦權而設之陳述自由、辯明及辯解（辯護）權，既係被
    告依法所享有基本訴訟權利之一，法院復有闡明告知之義務
    。則科刑判決時，對刑之量定，固應以被告之責任為基礎，
    本於比例、平等及罪刑相當等原則，並審酌刑法第五十七條
    所列各款情狀為輕重之標準，然其中同條第十款所稱犯罪後
    之態度，係指被告犯罪後，因悔悟而力謀恢復原狀，或與被
    害人和解，賠償損害等情形而言，應不包括被告基於防禦權
    之行使而自由陳述、辯明或辯解（辯護）時之態度。是自不
    得因被告否認或抗辯之內容與法院依職權認定之事實有所歧
    異或相反，即予負面評價，逕認其犯罪後之態度不佳，而採
    為量刑畸重標準之一。」（最高法院97年度台上字第6725
    號刑事判決意旨參照）。準此，被告對於被訴犯行答辯，本
    就是法律所賦予之權利，尚難以此即謂被告犯後態度不佳，
    而遽謂必需對於被告從重量刑。
  3.從而，揆諸上開最高法院之見解，本院認原審判決以被告犯
    後否認犯行，飾詞狡辯及未與死者家屬和解為由對被告量處
    有期徒刑1 年2 月，就被告過失程度而言，難謂符合罪刑相
    當之原則，即不無失之過重，且原審未及審酌被告在本院已
    坦承犯行之情，致為上開量刑，亦難謂全無可議之處（最高
    法院86年度台上字第5313號刑事判決意旨參照）。
  (二)被告上訴意旨指摘原審量刑過重，請求從輕量刑等情，為有
    理由，應由本院予以撤銷改判。
四、科刑審酌事由：
    爰審酌被告平日即以從事一般土木工程為業，且身為被害人
    連武隆之僱主，其就施工時應提供勞工安全帽，及依相關法
    令究應如何正確施工之相關標準程序應知之甚詳，竟仍疏於
    注意，即指示連武隆於毫無防護之情形下依錯誤之方式施工
    ，並果因而造成死亡結果之發生，其雖有過失，惟過失情節
    難謂過重，又被告於本院審理中業已坦承犯行，其依自己之
    能力範圍內願意賠償死者家屬40萬元，然被死者家屬以金額
    過低為由拒絕，尚難認被告毫無和解誠意等一切情狀，量處
    如主文第2 項所示之刑，並諭知如易科罰金之折算標準，以
    資懲儆。
據上論斷，應依刑事訴訟法第369 條第1 項前段、第364 條、第
273 條之1 第1 項、第299 條第1 項前段，勞工安全衛生法第31
條第1 項，刑法第11條前段、第276 條第2 項、第55條、第41條
第1 項，刑法施行法第1 條之1 第1 項、第2 項前段，判決如主
文。
本案經檢察官郭棋湧到庭執行職務。
中    華    民    國    99    年    6     月    9     日
                  刑事第二十庭審判長法  官  楊貴雄
                                    法  官  林銓正
                                    法  官  許必奇
以上正本證明與原本無異。
如不服本判決，應於收受送達後10日內向本院提出上訴書狀，其
未敘述上訴之理由者並得於提起上訴後10日內向本院補提理由書
（均須按他造當事人之人數附繕本）「切勿逕送上級法院」。
                                    書記官  高郁婷
中    華    民    國    99    年    6     月    9     日
附錄論罪科刑依據之法條：
勞工安全衛生法第31條（罰則）
違反第五條第一項或第八條第一項之規定，致發生第二十八條第
二項第一款之職業災害者，處三年以下有期徒刑、拘役或科或併
科新台幣十五萬元以下罰金。
法人犯前項之罪者，除處罰其負責人外，對該法人亦科以前項之
罰金。
中華民國刑法第276 條（過失致死罪）
因過失致人於死者，處2 年以下有期徒刑、拘役或2 千元以下罰
金。
從事業務之人，因業務上之過失犯前項之罪者，處5 年以下有期
徒刑或拘役，得併科3 千元以下罰金。

司法院資訊處製作；財團法人民間司法改革基金會備份。
